【裁判字號】    97,消債更,1443
【裁判日期】    980309
【裁判案由】    更生事件
【裁判全文】
臺灣板橋地方法院民事裁定          97年度消債更字第1443號
聲  請  人  甲○○
上列聲請人依消費者債務清理條例聲請更生事件，本院裁定如下
：
    主      文
甲○○自中華民國九十八年三月九日下午四時起開始更生程序。
    理      由
一、本件聲請人依消費者債務清理條例聲請更生，其陳述略以：
    聲請人目前之債務總額新臺幣（下同）1,379,239 元，別無
    其他資產，因消費借貸、自用住宅貸款、信用卡或現金卡契
    約，對於金融機構負債，聲請人原本有圓滿之家庭，在同甘
    共苦的信念下，本應相互扶助，婚後聲請人秉持互助互信全
    力支持先生所有的一切，便以個人之名義向銀行辦理借款，
    以協助前夫創業間所需的週轉資金，但94年期間前夫因創業
    受挫開始無收入來源，懷憂喪志從此怯於面對殘酷衝擊且染
    上酗酒惡習，由於前夫無了工作，家中所有的重擔就落在聲
    請人一個人身上，舉凡家中房貸，生活必要開支及繳納銀行
    的款項，都是由聲請人獨自承擔。只見債務愈滾愈大，但聲
    請人為保有工作不願放棄銀行信用，不得不開始預借現金及
    辦理貸款以整合高額繳款之月付金。期間也與前夫不斷溝通
    ，希望他能夠重新出發，唯前夫酗酒成習，無法理性溝通致
    日日爭吵，彼此身心都都承受煎熬與現實生活的窘境壓力。
    聲請人為重新出發擺脫痛苦婚姻深淵，於96年7 月無條件離
    婚，雖獲得個人自由機會，卻也背負著多年以來為前夫向銀
    行與親友借貸的龐大債務。離婚後獨自一人在外生活並照顧
    年邁無收入的雙親，唯聲請人有限的收入，要繳付起債務本
    息實有困難及尚需擔負必要支出開銷，遂不得無力再繳納最
    低應繳金額，且於97年5 月獲債權銀行強制命令，加上2筆
    的個別協商繳款3,885元及私人借款，經濟壓力真的很大。
    為解決雪上加霜的財務問題，亦於97年5 月依前置協商作業
    請求最大債權銀行給予協助，聲請人冀望此協商能解決聲請
    人之債務困境，但協商期間銀行未有具體彈性之作法能協助
    聲請人能兼顧工作與家庭及償還債務三者考量之協助方案，
    最後因雙方認知有所差異而致協商不成立，聲請人深感無助
    。今日債務的累積並非積並非聲請人自己心甘情願，僅因過
    於相信前夫能給我一個美滿幸福的未來，此時只能怪自己太
    傻太笨。如今聲請人渴望在自己還有工作產能之際且能於有
    生之年償還債務，能有機會抬頭挺胸有尊嚴地渡過下半生。
    聲請人在此工作已14年有餘，銀行催收與扣薪問題已造成公
    司聲譽之壓力，聲請人才疏學淺此公司願長期任用十分感激
    ，不敢有所請求。然而聲請人收入目前為36,300元，扣除必
    要支出輿房租及扶養父母費用，所剩不多，加上扣薪約12,O
    OO元，生活已入不敷出，此窘境實為聲請人支付能力之不足
    所造成。聲請人渴求能在資力所及之範圍內，盡全力償還銀
    行債務，在此提出還債計劃。又除銀行的負債之外，因先前
    的婚姻中還要支持前夫的事業所以向朋友借貸了100 萬元，
    至今還無法償還，這也是聲請更生的原因，以目前43歲的年
    齡若面臨失業，再找工作更是難上加難。目前財產只有1台
    車齡10年且慘遭二次淹水（當時住汐止，還有一次淹到滅頂
    ）的小車，當時二次的修車也讓我在負債狀況下還支出10萬
    元的修車費，目前這台小車也因淹過水，幾乎所有與電路有
    關的零件都故障，也因此沒什麼殘餘價值，目前服務的公司
    只是6 人的小出版公司，所以只有薪資收入。離婚後，一直
    抱著要盡快還清負債的想法，所以除必要開支其他省吃儉用
    ，也因是一般的生活所需所以並未留下收據，但因公司位在
    東區該區的物價什麼都貴，所以先前所列之支出明細都是基
    本生活所需。聲請人除雙親外只有2個哥哥，但因大家都已
    結婚平時並無來往，離婚後也沒特別聯絡，所以沒辦法取得
    戶籍謄本，大哥有三位女兒（一位高三，二位雙胞胎讀國一
    ），二哥也是女兒有2 位（一位小五，一位幼稚園大班）；
    至於雙親因年紀已高，早無謀生的工作能力目前也只有兩老
    賴以維生的一間快30年的小公寓，而我卻因離婚讓父母擔心
    不已，若雙親知道這個婚姻中不但無兒無女一無所有還要負
    債2佰多萬，他們的身心哪能經得起打擊，目前已是不孝女
    的我，怎能再將這樣的事情告知讓他們年遘有病的身體日夜
    操心，所以雙親父母財產清單，真的無法取得，至於對父母
    的奉養本來就是身為子女應盡的義務，離婚前為自己的家庭
    已焦頭爛額，只能在父母生日及過年過節才小表一點心意，
    而離婚一年多來雖然生活很緊，但在給父母0000--0000 元
    的當下，他們是多麼的高興，這也是我每個月辛苦工作後給
    自己的安慰，在這一瞬間才覺得雖然一無所有卻有存在的價
    值。於消費者債務清理條例施行後，曾以書面向最大債權金
    融機構請求共同協商債務清償方案而不成立，乃依消費者債
    務清理條例規定向鈞院聲請更生；並提出國民身分證、戶籍
    謄本、財產及收入狀況說明書、財政部臺灣省北區國稅局財
    產歸屬資料清單、自用小客車行車執照、財政部臺灣省北區
    國稅局綜合所得稅各類所得資料清單、勞工保險被保險人投
    保資料表（明細）、薪資袋、房屋租賃契約書、債權人清冊
    、財團法人金融聯合徵信中心當事人綜合信用報告─消費者
    債務清理條例前置協商專用債權人清冊、財團法人金融聯合
    徵信中心當事人綜合信用報告、臺灣臺北地方法院執行命令
    、前置協商不成立通知書、肥魚創新科技廣告工作室營業人
    銷售額與稅額申報書、本票、存摺、保險單、各類所得扣繳
    暨免扣繳憑單、汽車燃料使用費繳納通知書、香港商郭良蕙
    新事業有限公司臺灣分公司證明書、轉帳收據、綜合所得稅
    申報書、財政部臺灣市國稅局綜合所得稅納稅證明書等影本
    為證據，為此聲請裁定准予更生等語。
二、經本院通知聲請人所陳報之已知債權人表示意見結果，各債
    權金融機構分別以債務人疑似有數筆消費款為刷卡換現金公
    司之消費，又其銀行借款餘額僅約140 萬元，而銀行公會推
    出之前置協商方案期數可達180 期（依個案情形尚有零利率
    或兩階段還款方案），只要有心，正常履約總有還清的一天
    ，此方案實足以供債務人重獲新生，債務人聲請更生，是否
    藉更生之名減輕債務之便，尚請明察；又依債務人提出之生
    活支出所示，其膳食費每月1 萬元（三餐外食），平均每日
    約340 元（每一餐約110 元），依債務人明知已負擔如此龐
    大債務，卻未能節儉仍每日支出如此餐飲費用，實屬不解，
    其每月支出保險費2,174 元，依照本國勞保、健保醫療已屬
    完善，為何債務人仍需支出額外保險費，合理懷疑此保險為
    人壽保險，非必要之支出，債務人藉更生將使債權人之權益
    受到相當損失，易產生道德上之風險；債務人前有在家福股
    份有限公司天母分公司單筆消費99,821元，同日在開羅旅行
    社有限公司單筆消費69,300元，其交易習慣難免予人有奢侈
    浪費之感，或為債務人債台高築之原因，債務人提出每月還
    款5,000 元，一般強制執行程序，法律規定債權人可以就其
    薪資三分之一部分來分配，可以留下三分之二薪資供債務人
    運用，可以負擔其必要花費，則債務人至少應提出三分之一
    即約12,000元方案，債務人聲請更生理由多係恐利息、違約
    金持續累計致負債擴大，惟債務人現年僅42歲，尚可工作至
    65歲，非無清償債務之可能；最大債權金融機構既然給予債
    務人能力所及之清償方案，債務人已無不能清償之情形，但
    債務人表示無法負擔該清償方案而不願接受，顯然債務人已
    屬有清償能力而不願清償之情形；債務人扶養費用每月高達
    19,000元，且尚有其他兄弟姊妹，為依法應扶養父母親之親
    屬，其租金每月7,500 元，似高於最低生活標準甚多，且是
    否有另外租屋之必要亦有可議，關於汽車之支出亦應撙節；
    因請求將聲請人之更生之聲請予以駁回各等語。惟上海商業
    儲蓄銀行股份有限公司則陳稱：最近兩年僅信用卡消費數額
    即達10 0,161元，且於最後一次繳款日96年8 月1 日前尚有
    突發大額消費記錄，似非維持生活所需所應為，然其所稱出
    現家庭收之失衡狀況，則確與延遲繳款記錄產生時間相當，
    另視其聲請更生前兩年之收入與必要支出，扣除每月扶養親
    屬費用後確已所剩無幾，勉予同意其更生之聲請等語。
三、按法院開始更生程序之裁定，應載明其年、月、日、時，並
    即時發生效力，消費者債務清理條例第45條第1 項定有明文
    。經查，聲請人於提出本件更生之聲請前，曾向聲請人之最
    大債權金融機構台北富邦商業銀行表明協商之意思，經台北
    富邦商業銀行於97年7 月4 日以未能接受顯足以負擔之還款
    方案（說明：最大債權金融機構提供之還款方案，客戶足以
    負擔，惟客戶未能接受）為由，而與聲請人協商不成立，此
    有聲請人提出之台北富邦商業銀行97年7 月4 日前置協商不
    成立通知書影本在卷可參（見本院卷第53頁），則聲請人確
    有依照消費者債務清理條例第151 條第1 項規定先向最大債
    權金融機構申請前置協商之事實，當堪認定。又查，依據聲
    請人提出之財產及收入狀況說明書所載內容，既有不能清償
    債務之虞之情形存在，又其無擔保或無優先權之債務總額未
    逾1,200 萬元，復未經法院裁定開始清算程序或宣告破產；
    此外，本件又查無債務人有消費者債務清理條例第6 條第3
    項、第8 條或第46條各款所定駁回更生聲請之事由存在，則
    債務人聲請更生，應予准許，爰為裁定如主文。至於聲請人
    於更生程序開始後，應另提出足以為債權人會議可決或經法
    院認為公允之更生方案以供採擇，俾免更生程序進行至依消
    費者債務清理條例第61條規定應行清算之程度；又於更生程
    序終結後，聲請人得否免責乃屬另一問題，非於審究其得否
    開始更生程序時所應審究之事項，倘若聲請人確有不能免責
    之事由存在，其雖經裁定准予更生程序，亦無由因經由更生
    程序即得免除債務；另聲請人聲請於法院裁定前為保全處分
    部分，因本院已經准許其開始更生程序，而無准許之必要；
    均附此說明。
中    華    民    國    98    年    3     月    9     日
                  民事第一庭  法  官  許瑞東
上為正本係照原本作成。
本裁定不得抗告。
本裁定已於中華民國98年3月9日下午4時公告。
中    華    民    國    98    年    3     月    9     日
                              書記官  賴玉芬


司法院資訊處製作；財團法人民間司法改革基金會備份。
